臺灣高等法院刑事判決
110年度上訴字第2065號
上  訴  人  臺灣新北地方檢察署檢察官
被      告  陳政坤


上列上訴人因被告傷害案件，不服臺灣新北地方法院109年度訴
字第1383號，中華民國110年2月23日第一審判決（起訴案號：臺
灣新北地方檢察署109年度偵字第7624號），提起上訴，本院判
決如下：
    主  文
原判決撤銷。
陳政坤犯過失傷害罪，處罰金新臺幣貳萬元，如易服勞役，以新
臺幣壹仟元折算壹日。緩刑貳年。
    犯罪事實
一、陳政坤因不滿林佳穎（原姓名：林原裴、民國109年2月18日
    改名）經常前往其住處旁之新北市五股區（下同）民義路2
    段旁空地餵食流浪狗，並認該等人士餵食犬隻之舉已造成環
    境髒亂，且會破壞該處及其所栽種之竹筍等農作物。於108
    年11月11日6時許，林佳穎又至民義路2段旁之無名巷內餵食
    犬隻時，恰為陳政坤遇見，乃上前斥責林佳穎，雙方因而發
    生口角，林佳穎因不欲繼續爭執，故發動其所有之車牌號碼
    000-0000號普通重型機車，準備離開現場時，陳政坤雖預見
    林佳穎所騎乘之機車當時即停在該無名巷之鐵門內側，於林
    佳穎騎車離去時，倘執意關門或推動鐵門，極有可能導致鐵
    門碰撞林佳穎所騎乘行進中機車而致其跌倒受傷，然因陳政
    坤欲待里長到場處理，而認縱使拉動該鐵門亦不致林佳穎摔
    車跌倒受傷，而率然將該無名巷內之鐵門由內往外拉動關起
    ，致撞擊林佳穎之機車，使林佳穎重心不穩而摔車倒地，機
    車倒地後並壓在林佳穎身上，致林佳穎受有右側小腿挫傷瘀
    青1.5ⅹ1.5公分、右側前臂挫傷1.5ⅹ1公分、左側小腿擦傷1.
    5ⅹ1公分合併多處廣泛性瘀青等傷害。
二、案經林佳穎訴由新北市政府警察局蘆洲分局報告臺灣新北地
    方檢察署檢察官偵查起訴。
    理  由
壹、證據能力部分：
    查本件被告以外之人於審判外之言詞或書面陳述屬傳聞證據
    部分，檢察官、被告於本院準備程序中並未爭執證據能力，
    且迄於言詞辯論終結前亦未聲明異議，復本院認其作成之情
    形並無不當情形，經審酌後認為適當，均應認於本案有證據
    能力；另本件認定事實引用之卷內其餘非供述證據部分，與
    本案均有關連性，亦無證據證明係實施刑事訴訟程序之公務
    員以不法方式所取得，依刑事訴訟法第158條之4之反面解釋
    ，當有證據能力，復於本院審理時，提示並告以要旨，使檢
    察官、被告充分表示意見，自得為證據使用。
貳、實體部分：
一、訊據被告陳政坤固坦承有於上開時、地，因餵食犬隻糾紛，
    與告訴人林佳穎發生口角，並於林佳穎騎乘機車準備離開現
    場時，將該無名巷內之鐵門由內往外拉動關起，並與告訴人
    機車發生碰撞之事實，惟矢口否認有何過失傷害告訴人之犯
    行，辯稱：發生事情的那天，伊到現場發現門打開，告訴人
    看到伊的車子停在外面，告訴人要離開，伊要找里長過來，
    去關門時告訴人的車子就倒了；告訴人受傷是伊造成沒錯，
    但是是告訴人看到伊的車子後要離開時，車子碰到門跌倒，
    伊沒有感覺關門時有撞到告訴人，伊是用拉的方式把門關起
    來云云。經查：
　㈠證人即告訴人於偵查時證稱：因為我急著上班，便騎上機車
    想要趕快離開，可是被告不讓我離開，還用鐵門撞擊我的機
    車，導致人車倒地，機車壓住我的腳，我就是這樣子受傷的
    等語（見偵卷第61頁至第63頁），核與被告所供承，告訴人
    看到伊的車子後要離開時，伊去關門時，車子碰到門跌倒等
    語一致外，並有；另該無名巷內之鐵門，可由內往外拉動關
    起，而告訴人所騎乘機車，係傾倒於該無名巷內之鐵門邊地
    上，亦有原審勘驗筆錄及錄影光碟擷圖4 張、現場照片2張
    在卷可證（見原審卷第43頁、第65至68頁、偵卷第87頁）；
    另依檢察官勘驗結果所示，告訴人所騎乘機車車頭燈有鬆脫
    情形、「前方」及左側車殼有刮痕，且有一小部分車殼有破
    裂情形等情，亦有勘驗筆錄附卷可佐（見偵卷第63頁），則
    告訴人受傷之原因，係因告訴人欲騎車離開現場時，被告將
    無名巷內之鐵門由內往外拉動關起，致撞擊告訴人之機車，
    使告訴人重心不穩而摔車倒地所致等情，已堪認定。
　㈡告訴人因重心不穩而摔車倒地時，而受有右側小腿挫傷瘀青1
    .5ⅹ1.5公分、右側前臂挫傷1.5ⅹ1公分、左側小腿擦傷1.5ⅹ1
    公分合併多處廣泛性瘀青等情，有衛生福利部臺北醫院診斷
    證明書、告訴人受傷照片1張附卷可稽（見偵卷第23頁、原
    審卷第75至77頁），核與告訴人所述受傷經過內容相符，且
    告訴人於案發當日即108年11月11日即前往衛生福利部臺北
    醫院門診就診，亦經記載於前開診斷證明書醫師囑言欄，距
    離案發時間未久，而核與告訴人因重心不穩而摔車倒地所可
    能形成傷勢情況相符，足見告訴人所指受傷原因及驗傷經過
    ，具憑信性，此部分之事實，亦堪予認定。
　㈢再刑法第13條第2 項之不確定故意，與第14條第2 項之有認
    識過失之區別乃：不確定故意係對於構成犯罪之事實，預見
    其發生，而此發生不違背本意，存有「認識」及容任發生之
    「意欲」要素；有認識過失者，係行為人對於構成犯罪之事
    實，雖然預見可能發生，卻具有確定其不會發生之信念，亦
    即祇有「認識」，但欠缺希望或容任發生之「意欲」要素。
    兩者要件不同，產生之法律上效果，亦有差異。本件被告先
    於警詢供稱：伊關門時鐵門碰撞到被害人的機車等語（偵卷
    第10頁），另於偵查及原審審理則稱：是告訴人自己騎機車
    過來撞到鐵門，伊沒有用鐵門去撞擊告訴人的機車等語（見
    偵卷第45頁、原審卷第99頁），此部分主要事實之陳述前後
    尚屬一致；參以被告於本院陳稱：告訴人要離開，伊去關門
    、受傷是伊造成的沒有錯等語（見本院卷第43頁），是告訴
    人於發現被告到場後，要騎機車離開之際，依現場機車倒地
    位置相距鐵門距離、現場為石子路面、及被告所自承於告訴
    人騎乘機車欲離開時，有自內向外關門等舉措，則被告對於
    其所採取將無名巷內之鐵門由內往外拉動關起，有可能導致
    鐵門碰撞告訴人所騎乘行進中機車，並致告訴人跌倒受傷一
    事，應有認識，亦可認定。
  ㈣至於公訴意旨雖以被告係故意犯之，惟本件經原審勘驗告訴
    人提出的錄影光碟所示，告訴人於案發現場雖多次呼喊「陳
    先生，有人要打我！」、「人家要打了啦！」等語，此時被
    告、告訴人中間有一道關著的柵欄式鐵門，被告並沒有嘗試
    開啟鐵門的動作，也沒有作勢要毆打告訴人，雙方甚至沒有
    任何接觸，有勘驗筆錄1 份在卷可佐（見原審卷第43頁至第
    62頁）；再以前揭傷勢程度、機車僅有車頭燈鬆脫、「前方
    」及左側車殼有刮痕，且有一小部分車殼有破裂情形，則若
    被告欲故意以鐵門毆擊告訴人成傷，當無僅造成告訴人所受
    輕微傷勢及機車損害情形。況被害人（告訴人）與一般證人
    不同，其與被告處於絕對相反之立場，其陳述之目的，在使
    被告受刑事訴追處罰，內容未必完全真實，證明力自較一般
    證人之陳述薄弱。故被害人縱立於證人地位而為陳述，仍應
    視其陳述有無瑕疵，即便其陳述無瑕疵可指，仍不得作為有
    罪判決之唯一依據，應調查其他證據以察其是否與事實相符
    ，亦即仍須有補強證據以擔保其陳述之真實性。本件告訴人
    於警詢時雖證稱被告有不斷用力往告訴人機車撞擊直至倒地
    ，然本件案發地點鐵門屬柵欄式，門扇面幅開闊且高度超過
    被告身高甚多、被告於行為時復為年近70歲之長者（見原審
    卷第66頁），當無可能手持鐵門反覆撞擊；尤以告訴人前有
    如勘驗筆錄內容所示悖於客觀事實之控訴「有人要打我」等
    用語，顯示其陳述有關遭被告故意以鐵門反覆撞擊其騎乘機
    車之憑信性堪慮，而與前揭現場客觀情狀及告訴人所受傷勢
    未符，尚難遽予採信。則公訴意旨所認被告上開所為，是基
    於傷害之未必故意所為，即屬無據。
二、論罪：
　㈠核被告所為，係犯刑法第284 條第1 項前段之過失傷害罪。
　㈡檢察官雖以被告所犯應構成刑法第277條第1項之傷害罪，惟
    本院認被告所為應僅構成過失傷害罪，業如上述，檢察官所
    引用之法條尚有未合，惟因二者基本社會事實同一，復經被
    告就此部分事實於本院審理中經告知罪名及辯論，爰依刑事
    訴訟法第300條變更法條。
　㈢另公訴意旨雖認被告所為尚造成告訴人受有下背和骨盆挫傷
    疼痛（無可見外傷）、右上眼瞼挫傷瘀青1 ×1 公分等傷勢
    部分。查，其中告訴人所受下背和骨盆挫傷疼痛，既無可見
    外傷，有前揭診斷證明書在卷可佐，自與過失傷害罪所需「
    成傷」之要件未符；另本件告訴人係因機車遭鐵門碰撞後倒
    地而受傷，當無可能造成手、腿部以外之傷勢情形，且經原
    審勘驗告訴人提出的錄影光碟所示，亦未見告訴人右上眼瞼
    受有挫傷瘀青等傷勢情形，公訴意旨所憑上開診斷證明書，
    則僅能證明告訴人受有此部分傷害，而無法證明告訴人所受
    之手、腿部以外傷害，確係因被告之過失傷害行為所致，尚
    難認此部分傷勢與被告前揭所為過失傷害犯行有何因果關係
    。惟公訴意旨認前揭傷勢與被告前揭經本院諭知有罪之過失
    傷害部分，有實質上一罪關係，爰不另為無罪之諭知。
參、撤銷原判決之理由及量刑：　　
一、按行為人有無犯罪之故意或過失，固為其個人內在之心理狀
    態，然審理事實之法院，仍可從行為人之外在表徵及其行為
    時之客觀情狀，依經驗法則審慎判斷行為人係基於何種態樣
    之故意或過失而實行犯罪行為。原審未察，遽認被告被訴之
    故意犯罪不能證明，即為無罪諭知，而未予探究有無成立有
    認識過失之可能，尚有未洽。檢察官上訴意旨雖未指謫及此
    ，但原判決此部分之事實認定及法律適用既有不當之處，自
    應由本院予以撤銷改判。
二、爰審酌被告素行、行為動機、手段、違反注意義務之程度，
    國小畢業及務農之工作情形與智識程度，年收入僅新臺幣20
    萬元之經濟情況，行為時為年近70歲之長者，又告訴人所受
    身體之傷害尚非嚴重，被告犯罪所生之危險或損害之情形，
    雖未與告訴人達成和解或取得告訴人之諒解，然告訴人亦未
    就所提附帶民事訴訟遭駁回之判決提起上訴，於原審時係請
    求依法處理，及於本院審理時未到庭表示意見(見原審卷第2
    7頁、本院卷第55頁)等一切情狀，量處如主文第二項所示之
    罰金刑，並諭知易服勞役之折算標準。
三、又被告前無任何故意犯罪而受有期徒刑以上刑之宣告之紀錄
    ，有本院被告前案紀錄表在卷可參，足以彰顯其素行良善，
    所為本件犯行固應責難，然衡酌其目前從事務農工作，復有
    前述之經濟與生活狀況，且其因前述齟齬一時失慮，偶罹刑
    典，犯後坦承所為之客觀行為舉措，堪認其知所悔悟，諒其
    經此偵審訴訟程序，應知所警惕，堪信無再犯之虞，而認所
    宣告之刑以暫不執行為適當，併予宣告緩刑2年。　
據上論斷，應依刑事訴訟法第369條第1項前段、第364條、第299
條第1項前段，判決如主文。
本案經檢察官黃冠傑提起公訴及提起上訴，檢察官蔡顯鑫到庭執
行職務。
中　　華　　民　　國　　110 　年　　8 　　月　　25　　日
                  刑事第一庭  審判長法  官  李釱任
                                    法  官  崔玲琦
                                    法  官　呂煜仁
以上正本證明與原本無異。
如不服本判決，應於收受送達後20日內向本院提出上訴書狀，其
未敘述上訴之理由者並得於提起上訴後20日內向本院補提理由書
（均須按他造當事人之人數附繕本）「切勿逕送上級法院」。 
                                    書記官　林廷佳
中　　華　　民　　國　　110 　年　　8 　　月　　25　　日
附錄：本案論罪科刑法條全文
中華民國刑法第284條
因過失傷害人者，處1年以下有期徒刑、拘役或10萬元以下罰金
；致重傷者，處3年以下有期徒刑、拘役或30萬元以下罰金。